臺灣高等法院高雄分院民事判決　九十年度重上字第九二號
　　　上　訴　人　癸○○
　　　　　　　　　辛○○
　　　　　　　　　庚○○
　　　　　　　　　甲○○○
　　　　　　　　　乙○○○
　　　　　　　　　丁○○
　　　　　　　　　戊○○
　　　　　　　　　壬○○
　　　　　　　　　己○○○
　　　　　　　　　寅○○
　　　　　　　　　子○○
　　　　　　　　　丑○○
　　　　　　　　　卯○○
　　　　　　　　　辰○○
　　　　　　　　　巳○○
　　　被　上訴人　丙○○
右當事人間請求土地所有權移轉登記事件，上訴人對於中華民國九十年八月十日台灣
屏東地方法院八十九年度重訴字第九四號第一審判決提起上訴，本院判決如左：
　　　主　　　文
原判決廢棄。
被上訴人應將坐落屏東縣恆春鎮○○段一九三地號‧旱‧面積，八一三一平方公尺應
有部分八一三一分之一六四一；同段一九三之八地號‧旱‧面積二００平方公尺，應
有部分二００分之八一；及同段一九三之一七地號‧旱‧面積二五００平方公尺應有
部分二五００分之一六七八移轉所有權登記與上訴人癸○○，辛○○、庚○○、甲○
○○、乙○○○、丁○○、戊○○公同共有。
被上訴人應將坐落屏東縣恆春鎮○○段一九三地號‧旱‧面積八一三一平方公尺應有
部分八一三一分之二八三六；同段一九三之七地號‧旱‧面積三七平方公尺應有部分
三七分之三一；同段一九三之八地號‧旱‧面積二００平方公尺，應有部分二００分
之一四；及同段一九三之一七地號‧旱‧面積二五００平方公尺，應有部分二五００
分之四八五移轉所有權登記與上訴人壬○○取得其中二分之一，其餘二分之一由上訴
人己○○○、寅○○、子○○、丑○○、卯○○、辰○○、巳○○公同共有。
第一、二審訴訟費用由被上訴人負擔。
　　　事實及理由
一、上訴人主張坐落屏東縣恆春鎮○○段一九三地號，一九三─七地號，一九三─八
　　地號三筆土地與一九一地號，一九二地號，一九三─二地號，一九三─四地號，
　　一九三─九地號土地，均係兩造被繼承人鄭保順之遺產；於六十七年三月十二日
　　，上訴人癸○○、辛○○、庚○○、甲○○○、鄭玉花、丁○○、戊○○之父鄭
　　文良，上訴人己○○○之夫即上訴人寅○○，子○○、丑○○、卯○○、辰○○
　　及巳○○之父鄭宗興，與上訴人壬○○，被上訴人丙○○，在見證人朱阿信調解
　　之下成立協議書其中一九三─二地號，一九三─四地號，一九三─九地號尚未辦
　　理繼承登記，依該協議分割，將來再分割移轉所有權。至同段一九三地號，一九
　　三─七地號，一九三─八地號三筆土地，已信託登記被上訴人名義，則訂立贈與
　　契約書，約定得辦理分割或得持分登記，被上訴人應依分耕位置面積將所有權移
　　轉。而依系爭贈與所有權契約書之記載內容，當時約定被上訴人丙○○自網紗段
　　一九三地號分割予鄭文良之面積為０‧三三一九公頃，同段一九三─八地號為０
　　‧００八一公頃。分割予鄭宗興、壬○○部份，係同段一九三地號，面積０‧三
　　三二一公頃，同段一九三─七地號為０‧００三一公頃，同段一九三─八地號為
　　０‧００一四公頃，其中，網紗段一九三地號土地，面積一０六三一平方公尺，
　　於訴訟中逕為分割成一九三地號，面積八一三一平方公尺，及一九三─一七地號
　　，面積二五００平方公尺，同段一九三─七地號，面積三七平方公尺，一九三─
　　八地號，面積二００平方公尺。按當事人間對於無償贈與不動產之約定，如已互
　　相表示意思一致，依民法第一百五十三條第一項之規定，契約即為成立，債務人
　　應受此契約之約束，負有移轉登記，使生贈與效力之義務。而兩造所定贈與契約
　　書第七點明指「本贈與地係先父遺產而使用贈與人名義辦理取得之土地，由此以
　　為贈與移轉與受贈人一併述明」，第九點記載「不論何時，贈與人應提供如前記
　　證件交付受贈人，以便辦理登記義務」，顯然附有停止條件，則按修正後農業發
　　展條例第十七條規定，上訴人得請求回復登記為所有人，詎被上訴人迄今拒絕履
　　行，為此依贈與契約之法律關係，訴請判決如主文第二項、第三項之所載。
二、被上訴人則以系爭土地係鄭保順於日據時代所有，並於斯時即將之以贈與方式分
    歸被上訴人所有，而由被上訴人於台灣光復後，土地總登記時，登記為所有權人
    非為上訴人所稱係鄭保順之遺產，至六十七年三月間，鄭文良、鄭宗興、壬○○
    固向被上訴人要求重新分配，並邀同土地代書黃水生及見證人朱阿信協調土地分
    配事宜，然協議當時並無任何結論，被上訴人未曾同意，亦未簽名蓋章，且該契
    約書之內容複雜艱深，並由一人主筆，簽名處亦皆為同一人之筆跡，被上訴人不
    識國字，豈有可能對該契約書有所允諾﹖該契約書之真實性尚屬有疑。而縱該契
    約書確實存在，然壬○○並無自耕農之身分，依修正前土地法第三十條之規定，
    該贈與契約乃屬法律上之給付不能，依民法第二百四十六條之規定，其契約無效
    ，且被上訴人現年已七十七歲，平日耕地種植稻米、雜糧，一期獲利僅二萬元，
    若將耕地贈與上訴人，對其生計有重大影響，故援引民法第四百十八條之規定，
    拒絕贈與之履行。又六十七年兩造協議時，被上訴人即主張上訴人應負責將滿州
    鄉○○段一二０地號土地與被上訴人交換登記，被上訴人方同意將系爭土地移轉
    ，惟上訴人等未移轉登記，即於隔年出售他人，是縱認上訴人請求權有理由，被
    上訴人亦得依民法第二百六十四條之規定，主張上訴人應負責將滿州鄉○○段一
    二０地號土地移轉登記於被上訴人之同時履行抗辯權。末贈與契約當事人鄭文良
    、鄭宗興皆具有自耕農之身分，若贈與契約有效，則當事人本可請求移轉登記，
    惟自系爭契約書簽訂之日期六十七年三月十二日起，詎今已逾十五年，依民法第
    一百二十五條之規定，上訴人移轉登記請求權消滅時效已完成，其請求無理由等
    語資為抗辯。
三、本件原審對於上訴人之請求，判決上訴人全部敗訴，上訴人聲明不服，求為判決
    如主文所示。被上訴人則求為判決駁回上訴。
四、上訴人主張六十七年三月十二日，上訴人癸○○、辛○○、庚○○、甲○○○、
　　鄭玉花、丁○○、戊○○之父鄭文良，上訴人己○○○之夫即上訴人寅○○、子
　　○○、丑○○、卯○○、辰○○及巳○○之父鄭宗興，與上訴人壬○○、被上訴
　　人丙○○在見證人朱阿信調解下成立協議書，就系爭一九三地號、一九三─七地
　　號、一九三─八地號三筆土地，訂立贈與契約書，約定得辦理分割或得持分登記
　　時，被上訴人應辦理所有權移轉，有其提出之協議書、贈與土地所有權移轉契約
　　書二份為證，而被上訴人亦同陳斯時確曾由其等邀同土地代書黃水生及見證人朱
　　阿信協調土地分配事宜，惟辯稱協議當時並無任何結論，被上訴人未曾同意亦未
　　簽名蓋章云云。然查該協議書及贈與契約書上，被上訴人丙○○名義之印文，與
　　其於台灣省土地關係人繳驗憑證申報書上，申報人蓋章欄內之印文顯相一致。又
　　依土地法第五十一條規定，土地總登記，由土地所有權人於登記期限內，檢同證
　　明文件聲請之。至於系爭恆春鎮○○段一九三號土地申報人，依申報書之記載係
　　丙○○，申報收件日期為三十五年六月十八日，復有屏東縣恆春地政事務所八九
　　屏恆地一字第五一四七號函在卷可稽，參以被上訴人於原審法院審理時，亦迭稱
　　系爭土地係其於台灣光復後，土地總登記時登記為所有權人等語，是其空言否認
　　持有該印章，已無可採。又審酌協議書之見證人朱阿信於原審法院固證稱：該協
　　議書時間已很久，伊不太記得等語；惟就原審詢其上開協議書等之印文是否其所
　　有之印章，則稱：印章是伊的，是印鑑章，不會隨便交給代書等語，堪認該協議
　　書及贈與土地所有權移轉契約書為真正。至於系爭協議書（見原審卷第十二頁至
　　第十三頁）雖載明：「：：經喜願同意分別『如現耕』取得耕種外，並應協同辦
　　理繼承後，如得辦理分割時，各應喜願分割取得，如無法分割時各應依照現況繼
　　續耕作：：」然查其協議書所指，無乃係各共有人於得分割土地及不得分割土地
　　情況下，其得占有使用之範圍，而非規定共有人占有使用分得土地，其使用之方
　　法限定為「耕作」，至為明顯。又該協議書「土地標示」雖係為「網紗段一九三
　　─二地號、一九三─四地號、一九三─九地號」，而非系爭一九三地號，惟查系
　　爭坐落恆春鎮○○段一九三、一九三─七、一九三─八地號等三筆土地與同段一
　　九一、一九二、一九三─二、一九三─四及一九三─九地號等五筆土地均係兩造
　　被繼承人鄭保順之遺產，此有土地登記簿謄本附卷可按（見原審卷第三二頁至第
　　四一頁），而於六十七年三月十二日，鄭文良、鄭宗興、壬○○與被上訴人係就
　　尚未辦理繼承登記之網紗段一九三─二、一九三─四、一九三─九地號等三筆土
　　地成立協議書，約定將來繼承後，分別依協議內容取得之情形（按該三筆土地之
　　所有權人仍為鄭保順），最後一行「以下空白」應係表示記載截止，恐有補添之
　　意，此外，被上訴人再同時就已登記其名義之網紗段一九三、一九三─七、一九
　　三─八地號等三筆土地（同段一九一、一九二地號土地不包括在內，至於前揭同
　　段一九三地號，面積一０六三一平方公尺，則於訴訟中逕為分割成一九三地號，
　　面積八一三一平方公尺及一九三─一七地號面積二五００平方公尺）訂立贈與所
　　有權移轉契約書，並附實測圖載明位置及面積，參以系爭協議書與贈與所有權契
　　約書（見原審卷第十三頁至第十六頁）上，有關被上訴人之印文均屬一致等事實
　　，是以被上訴人抗辯立協議書人鄭文良、鄭宗興、壬○○自始至終未曾於系爭土
　　地上耕作過，顯見契約內容真實性存疑。另參諸協議書「土地標示乃網紗段一九
　　三─二地號、一九三─四地號、一九三─九地號，並非系爭一九三地號，且最後
　　一頁最後一行寫就「以下空白」，則再緊接贈與契約書，其內容之真實性仍非無
　　疑，顯見上開文書皆未經被上訴人同意所製作云云，即不足採取，併此明。
五、按以不能之給付為契約標的者，其契約為無效，但其不能情形可以除去，而當事
    人訂約時並預期於不能之情形除去後為給付者，其契約仍為有效。民法第二百四
　　十六條第一項定有明文。復參酌其立法理由謂：「當事人得自由以契約訂定債務
　　關係之內容，而其標的，則以可能給付為必要。故以客觀之不能給付（不問其為
　　相對的不能或絕對的不能）為標的之契約，法律上認為無效，所以防無益之爭議
　　也，但係主觀之不能給付，其契約仍應認為有效，使債務人負損害賠償之責，此
　　無待明文規定也。至給付之不能，如只係暫時，並非繼續者，或其契約中已含有
　　待不能給付之情形除去後，始生效力之意者，其契約為附有停止條件之契約，不
　　得以訂定契約時不能給付之故而遽認為無效也。是首揭民法第二百四十六條第一
　　項規定：「以不能之給付為契約標的者，其契約為無效：：」其所謂「不能」，
　　係指自始，客觀永久不能而言，亦即依社會通常觀念，債務人應為之給付，不能
　　依債務之本旨實現之意。如僅係主觀暫時之不能給付，自難謂其契約為無效。經
　　查兩造就系爭土地所立之贈與契約書應為真正，已如前述，而依據該土地贈與所
　　有權移轉契約書內之約定事項欄(8)謂：「本約係兄弟析產（分配財產），為此受
　　贈人（即上訴人鄭文良、鄭宗興、壬○○），為處分該分得贈與土地手續上須要
　　證件（印鑑證明書、認蓋印章、所有權狀等）贈與人（即被上訴人）不得刁難抗
　　權；(9)本約土地得辦理分割或持分登記時，不論何時，贈與人應提供如前記證件
　　交給受贈人以便辦理登記之義務」，乃屬一附有條件之贈與契約。換言之，就系
　　爭贈與之土地於法律規定「得」辦理分割或持分登記時，贈與人即應履行其贈與
　　之義務。又按民國八十九年一月二十六日農業發展條例修正前原條文第三十條第
　　一項前段本規定：「每宗耕地不得分割及移轉共有」，及同修正前，原土地法第
　　三十條亦規定：「私有農地所有權之移轉，其承受人以能自耕者為限，並不得移
　　轉為共有。」強制規定耕地不得分割及私有農地所有權之移轉，承受人須以能自
　　耕者為限，並不得移轉為共有，惟該二條文均業經於民國八十九年一月二十六日
　　修正刪除，依前開贈與契約第(9)項之約定，其不能之情形既已除去，贈與人即被
    上訴人即應依前開贈與契約書約定之內容履行其義務。被上訴人雖辯稱因上揭二
    條文之強制規定，該贈與契約乃屬客觀的自始給付不能，其契約應屬無效云云，
　　即屬誤會。其所為之抗辯，即不足取。又被上訴人另抗辯依新修正農業發展條例
　　第十六條規定：「每宗耕地分割後，每人所有面積未達０．二五公頃者，不得分
    割」，而依契約所示，鄭文良、鄭宗興、壬○○所取得之每宗耕地皆少於上開規
    定，亦無法為移轉登記，上訴人之請求顯無理由云云，惟查本件上訴人係起訴請
    求被上訴人應將系爭土地分別移轉登記與上訴人等公同共有，而非請求分割系爭
    土地，是被上訴人前開抗辯，亦不足採。
六、復按民國八十九年四月二十六日民法修正前原條文第四百零七條固規定：「以非
    經登記不得移轉之財產為贈與者，在未為移轉登記前，其贈與不生效力。」（現
    已刪除），惟當事人間對於無償給與不動產之約定，如已互相表示意思一致，依
    同法第一百五十三條第一項之規定，其契約即為成立，縱未具備贈與契約特別生
    效之要件，要難謂其一般契約之效力亦未發生，債務人自應受此契約之拘束，負
    有移轉登記使生贈與效力之義務（參閱最高法院四十一年台上字第一七五號判例
    ），被上訴人辯稱系爭贈與之土地既未經登記，則契約尚未生效，上訴人據以請
　　求移轉登記即為無效，應屬無理由云云，然依上開判例，系爭土地贈與契約，即
　　難謂其有未發生一般贈與之效力，贈與人即應受此契約之拘束，負有移轉登記，
　　使生贈與效力之義務，是以被上訴人前開抗辯，亦屬不足採取。
七、至於被上訴人抗辯，本件贈與契約之當事人鄭文良、鄭宗興皆具有自耕農之身份
    ，本可請求移轉登記，惟因自該贈與契約於六十七年三月十二日起，距今已逾十
    五年，其起訴請求移轉登記之請求權消滅時效業已完成云云，然查上訴人等係依
    贈與之法律關係行使其請求權，而依前揭訂約時之土地法及農業發展條例之規定
    ，除受贈人須以能自耕者外，尚限制耕地不得分割及移轉為共有，而依系爭贈與
    契約書第(9)項約定，顯係附有停止條件之履行請求權，依契約之真意，自應依系
    爭土地「得」辦理分割或持分登記時其請求權始開始計算，亦即應依前開土地法
    及農業發展條例修正刪除該限制後，始予計算。被上訴人抗辯應自該贈與契約訂
    定之六十七年三月十二日起算，應屬無據。另被上訴人亦抗辯依民法第四百十八
　　條規定：「贈與人於贈與約定後，其經濟狀況顯有變更，如因贈與致其生計有重
    大之影響或妨礙其扶養義務之履行者，得拒絕贈與之履行。」，並稱其已七十七
    歲，平日耕地種植稻米、雜糧，因水源不足，一期獲利僅二萬元，若再將耕地贈
    與上訴人則對其生計有重大影響，及抗辯當初兩造協議時，被上訴人即主張上訴
    人應同時負責將屏東縣滿州鄉○○段一二０號之土地移轉登記予被上訴人所有，
    故被上訴人依民法第二百六十四條規定，得主張同時履行抗辯權云云，姑不論本
　　件係「兄弟析產」已如前述，況被上訴人就其上開抗辯，亦未能舉證以實其說，
    空言辯稱，本院尚難遽予採信。
八、綜上所述，上訴人依系爭土地贈與所有權移轉契約書，請求被上訴人移轉登記如
    聲明所示土地所有權，即屬有理由，應予准許。原審疏未詳查，遽為上訴人敗訴
    之判決，尚有未合，上訴意旨，指摘原判決不當，求予廢棄改判，即為有理由，
    應由本院將原判決廢棄，並改判如主文第二項、第三項之所示。
九、據上論結，本件上訴為有理由，依民事訴訟法第四百五十條、第七十八條，判決
　　如主文。
中　　　華　　　民　　　國　　九十一　　年　　　四　　　月　　 十六　　 日
　　　　　　　　　　　　　　　　　　　臺灣高等法院高雄分院民事第一庭
~B1審判長法官　黃金石
~B2法　　　官　魏式璧
~B3法　　　官　吳登輝
右為正本係照原本作成。
如對本判決上訴，須於判決送達後二十日內向本院提出上訴狀，其未表明上訴理由者
，應於上訴後二十日內向本院提出上訴理由書（均須按他造當事人之人數附繕本）。
上訴時應提出委任律師或具有律師資格之人之委任狀，並依附註條文規定辦理。
中　　　華　　　民　　　國　　九十一　　年　　　四　　　月　　 十七　　 日
~B法院書記官　劉金萍
附註：
民事訴訟法第四百六十六條之一：
對於第二審判決上訴，上訴人應委任律師為訴訟代理人，但上訴人或其法定代理人具
有律師資格者，不在此限。
上訴人之配偶、三親等內之血親、二親等內之姻親，或上訴人為法人、中央或地方機
關時，其所屬專任人員具有律師資格並經法院認為適當者，亦得為第三審訴訟代理人。
第一項但書及第二項情形，應於提起上訴或委任時釋明之。
　　　　　　　　　　　　　　　　　　　　　　　　　　　　　　　　　　ＦＤＫ
